臺北高等行政法院判決
　　　　　　　　　　　　　　　　　　 95年度訴字第01838號
　　　　　　　　　　　　　　　.
原　　　告　甲○○
訴訟代理人　戊○○
被　　　告　經濟部智慧財產局
代　表　人　蔡練生（局長）
訴訟代理人　丙○○
參　加　人　美商‧超優公司
代　表　人　乙○○○○○○○.
訴訟代理人　桂齊恆 律師
　　　　　　丁○○
上列當事人間因商標異議事件，原告不服經濟部中華民國95年3
月27日經訴字第09506164510 號訴願決定，提起行政訴訟，並經
本院依職權命第三人美商‧超優公司參加訴訟，本院判決如下：
    主  文
原告之訴駁回。
訴訟費用由原告負擔。
    事  實
一、事實概要：
    原告前於民國（下同）91年10月16日以「French Kitty及圖
    」商標，指定使用於當時商標法施行細則第49條所定商品及
    服務分類表第25類之男女服裝、童裝、休閒服等商品，向被
    告經濟部智慧財產局申請註冊，經被告審查，准列為審定第
    0000000 號商標（下稱系爭商標，如附圖(一)所示）。嗣參加
    人美商超優公司以該審定商標有違修正前商標法第37條第7
    、14款之規定，檢具如附圖(二)所示之商標（下稱據以異議商
    標）對之提起異議。嗣商標法於92年11月28日修正公布施行
    ，依現行商標法第89條第1 項規定，系爭商標逕予註冊。參
    加人復於補充異議理由時，併同主張系爭商標亦有違現行商
    標法第23條第1 項第12、14款之規定。案經被告審查，以94
    年10月31日中台異字第921349號商標異議審定書為系爭商標
    之註冊應予撤銷之處分。原告不服，提起訴願，經經濟部95
    年3 月27日經訴字第09506164510 號訴願決定駁回，原告仍
    不服，遂向本院提起行政訴訟。本院依職權命參加人參加訴
    訟。
二、兩造聲明：
　(一)原告聲明：訴願決定及原處分均撤銷。
　(二)被告聲明：原告之訴駁回。
三、兩造之爭點：
    (1)系爭商標與據以異議商標是否構成近似？(2)原告於申請系
    爭商標註冊前，是否知悉據以異議商標之存在？
　(一)原告主張：
　  原告未於言詞辯論期日到場，依其所提起訴狀陳述略以：
    1.商標註冊係屬屬地主義，任何人要於當地國享有商標專用
      權，應於當地國註冊或於當地國有大量使用之證明，而其
      基準原則係要使用於同一或類似商品才可，並酌據以異議
      之商標申請人是否與該他人間具有契約、地緣、業務往來
      或其他關係，而知悉他人商標存在者。
    2.原處分及訴願決定審定撤銷系爭商標之理由為：「…經查
      ，系爭『French Kitty及圖』商標與關係人據以異議之『
      French Kitty』及『貓咪圖』等商標相較，二者均有相同
      之外文『French Kitty』，且兩造圖形均以坐姿、綁領巾
      、尾巴左翹之貓咪為構圖主體，應屬構成近似商標。又系
      爭商標指定使用之男女服裝、休閒服等商品，與據以異議
      商標實際使用於服裝商品，屬同一或類似商品。復依關係
      人檢送之美國註冊證、著作權登記資料、據以異議商標商
      品之網頁資料、國內廠商之訂購單及雜誌廣告等證據觀之
      ，堪認關係人於系爭商標91年10月16日申請註冊前，已有
      先使用該據以異議商標之事實，且訴願人亦未否認。衡酌
      訴願人為經營成衣商品之相關同業業者，且該外文『Fren
      ch Kitty』及貓咪設計圖並非習見，訴願人以如出一轍之
      系爭商標申請註冊，實難謂屬巧合，依一般經驗法則，足
      堪認其知悉據以異議商標之存在。而訴願人復未徵得關係
      人之同意，自有違修正前商標法第37條第14款及現行商標
      法第23條第1 項第14款之規定。從而，本件原處分機關所
      為系爭第0000000 號商標之註冊應予撤銷之處分，洵無不
      合，應予維持。」
    3.但觀諸原處分及訴願決定審定異議成立之理由，原告認為
      是審查委員未能深究本案所致，經原告詳閱撤銷之理由，
      並將異議理由之引證證據與本案作一詳細比對，發現撤銷
      理由所指實與事實不符，玆敘述如下：
      (1)參加人之證據皆是美國之商標註冊與著作權之證據，而
        非本國所有使用或註冊之相關證據，而在其相關證據內
        也未見有相同之圖樣，而其著作權之證據，並無法指出
        其係大量使用於衣服商品之證明，另參加人指出「Fren
        ch Kitty」為其首先創用之文字，但查「French」為「
        法國」，而「Kitty 」為「貓」之意思，而此二文字在
        市面上係屬非常常見之文字，並無任何參加人所創之其
        他特殊之意義，因此任何人皆有可能加以應用，所以系
        爭商標並無首揭法條之適用。
      (2)復查，參加人認為系爭商標有違商標法之規定，而其依
        法可以提出異議，但系爭商標是否違法，應查是否有違
        反法條之適用，而原告針對相關證據提出答辯，也應屬
        合理之申辯，無所謂不值採信之問題。
      (3)綜上所述，系爭商標圖樣應無首揭法條之適用，且深究
        參加人所有引證之證據皆無法證明其具著名品牌之要件
        與證明原告知悉其品牌，故系爭商標與據以異議商標應
        無混淆之虞，且查參加人如認同臺灣之市場即應在早期
        即來臺註冊，而非在被他人先行註冊後再行引用無關之
        法條異議。
　(二)被告主張：
    1.按商標法第90條規定，本法修正施行前，已提出異議，尚
      未異議審定之案件，以本法修正施行前及本法修正施行後
      之規定均為違法事由為限，始撤銷其註冊；其程序依修正
      後之規定辦理。本案係92年11月28日商標法修正施行前，
      已提出異議尚未異議審定之案件，而系爭商標所涉之修正
      施行前商標法第37條第7 、14款，業經修正為現行商標法
      第23條第1 項第12、14款，於修正施行前後法條規定均為
      違法事由，合先陳明。
    2.修正前商標法第37條第14款規定，商標圖樣「相同或近似
      於他人先使用於同一商品或類似商品之商標，而申請人因
      與該他人間具有契約、地緣、業務往來或其他關係，知悉
      他人商標存在者」，不得申請註冊；暨現行商標法第23條
      第1 項第14款規定，商標「相同或近似於他人先使用於同
      一或類似商品或服務之商標，而申請人因與該他人間具有
      契約、地緣、業務往來或其他關係，知悉他人商標存在者
      」，不得註冊。本款之規定主要係在避免剽竊他人創用之
      商標而搶先註冊，故只要能證明有知悉他人商標存在，進
      而以相同或近似之商標指定使用於同一或類似商品者，即
      應認有該款之適用，而符合該款之立法意旨。至於其知悉
      原因為何實際上並未特別重要，此即為該款有其他關係之
      概括規定的緣由（經濟部經訴字第09106110350 號訴願決
      定書意旨參照），臺北高等行政法院90年度訴字第456 號
      判決亦採相同之見解。
    3.所謂商標近似，係指二商標予人之整體印象有其相近之處
      ，若其標示在相同或類似的商品／服務上時，以具有普通
      知識經驗之消費者，於購買時施以普通之注意，可能會有
      所混淆而誤認二商品／服務來自同一來源或誤認不同來源
      之間有所關聯。查本件系爭註冊第0000000 號「French K
      itty及圖」商標，與參加人據以異議之「French Kitty及
      貓咪圖形」商標相較，二者均有相同之外文「French Kit
      ty」，及外觀造型、構圖意匠極相彷彿之貓咪圖形，以具
      有普通知識經驗之消費者，於購買時施以普通之注意，可
      能會有所混淆而誤認二商品來自同一來源或雖不相同但有
      關聯之來源，應屬構成高度近似之商標。
    4.次查據以異議之「French Kitty及貓咪圖形」商標，係本
      件參加人早自西元1998年起，表彰使用於其所產製衣服、
      皮件等商品之標誌，除在其本國美國已取得「French Kit
      ty」商標權外，並以前揭貓咪圖形及衍生自該圖形之各式
      圖樣取得著作權登記。又其商品除透過網際網路行銷外，
      亦於美國、日本、英國等國家之雜誌持續刊登廣告廣為宣
      傳，並自西元2000年11月起透過國內廠商進口行銷於我國
      市場，凡此有參加人所檢送之美國商標註冊證及著作權登
      記資料、據以異議商標商品之網頁資料、訂購單文件及美
      、日等國雜誌廣告等證據資料影本附卷可稽，堪認早於系
      爭商標申請註冊日91年10月15日之前，參加人已有先使用
      據以異議商標於衣服等商品之事實。
    5.衡酌二造商標之貓咪圖形部分，無論於外觀造型設計態樣
      或就眼形、身形、相貌神韻之勾勒，以及領巾飄墜、前肢
      擺放、尾巴捲起方向等之描繪均如出一轍，實易使人滋生
      出自同一人構圖設計之圖案，且以外文「French Kitty」
      及「貓咪圖形」組合之標章態樣，非為習見，而原告復認
      同據以異議商標有較諸系爭商標申請註冊日先使用之事實
      ，以及就參加人指陳其身為經營男女服裝同業乙節亦不否
      認等情，原告遲於其後始以雷同之系爭商標圖樣申請註冊
      ，依一般經驗法則，實難諉為巧合。又系爭商標指定使用
      於男女服裝、童裝、休閒服、運動服、內衣褲等商品，與
      據爭商標表彰使用於衣服等商品，二者復屬同一或類似商
      品，堪認原告因同業或其他關係知悉據爭商標存在，進而
      抄襲他人商標並以不正競爭行為搶先申請註冊，復未徵得
      參加人之同意，揆諸上開說明，自有前揭法條規定之適用
      。又系爭商標既已依前述規定撤銷其註冊，其是否尚有違
      修正前商標法第37條第7 款及現行商標法第23條第1 項第
      12款規定，自毋庸論究，併予陳明。
  (三)參加人主張：與被告相同。
　　理  由
一、本件原告經合法通知，未於言詞辯論期日到場，核無行政訴
    訟法第218 條準用民事訴訟法第386 條所列各款情形，爰依
    被告之聲請，由其一造辯論而為判決。
二、按「本法中華民國92年4 月29日修正施行前，已提出異議，
    尚未異議審定之案件，以本法修正施行前及本法修正施行後
    之規定均為違法事由為限，始撤銷其註冊；其程序依修正後
    之規定辦理。」為商標法第90條所規定。又商標圖樣「相同
    或近似於他人先使用於同一商品或類似商品之商標，而申請
    人因與該他人間具有契約、地緣、業務往來或其他關係，知
    悉他人商標存在者」不得申請註冊，暨商標「相同或近似於
    他人先使用於同一或類似商品或服務之商標，而申請人因與
    該他人間具有契約、地緣、業務往來或其他關係，知悉他人
    商標存在者」不得註冊，為修正前商標法第37條第14款及現
    行商標法第23條第1 項第14款所明定。
三、本件原告前於91年10月16日以「French Kitty及圖」商標，
    指定使用於當時商標法施行細則第49條所定商品及服務分類
    表第25類之男女服裝、童裝、休閒服等商品，向被告經濟部
    智慧財產局申請註冊，經被告審查，准列為審定第0000000
    號商標。嗣參加人美商超優公司以該審定商標有違修正前商
    標法第37條第7 、14款之規定，檢具如附圖(二)所示之商標，
    對之提起異議。嗣商標法於92年11月28日修正公布施行，依
    現行商標法第89條第1 項規定，系爭商標逕予註冊。參加人
    復於補充異議理由時，併同主張系爭商標亦有違現行商標法
    第23條第1 項第12、14款之規定。案經被告審查，以94年10
    月31日中台異字第921349號商標異議審定書為系爭商標之註
    冊應予撤銷之處分。原告不服，循序提起行政訴訟，並為事
    實欄所載各節之主張，是本件應審酌者厥為：(1)系爭商標與
    據以異議商標是否構成近似？(2)原告於申請系爭商標註冊前
    ，是否知悉據以異議商標之存在？
四、經查：
  (一)按商標近似與否，應就其主要部分隔離觀察以為判定之標準
    ，縱兩商標對照比對能見其差別，倘異時異地隔離觀察則不
    易見，而有引致他人發生混同誤認之虞者，則不得謂非近似
    之商標。而判斷商標之近似與否，固以總括全體隔離觀察為
    原則，惟若商標圖樣中之一定部份特別引人注意，有此部分
    而商標之識別功能特別顯著者，自可就此部分加以比較觀察
    ，以判斷兩商標是否近似，此與單純將商標割裂分別比較者
    不同（最高行政法院73年判字第1144號判決參照）。商標圖
    案在外觀、觀念或讀音方面有一近似者，即為近似之商標；
    圖形、顏色或立體商標則著重於外觀之比對，是以圖形、顏
    色或立體商標雖在觀念上相同仍應以外觀比對為原則，又外
    觀之比對主要在比對其構圖意匠，若構圖意匠近似，縱使設
    色稍有不同或方向相反亦不影響其近似（混淆誤認之虞審查
    基準5.2.7 參照）。
  (二)查系爭「French Kitty及圖」商標與參加人據以異議之「
    French Kitty」及「貓咪圖」等商標相較，二者均有相同之
    外文「French Kitty」，且二者圖形均以坐姿、綁領巾、尾
    巴左翹之貓咪為構圖主體，整應觀察屬構成近似商標。又系
    爭商標指定使用之男女服裝、休閒服等商品，與據以異議商
    標實際使用於服裝商品，屬同一或類似商品。復依參加人檢
    送之美國註冊證、著作權登記資料、據以異議商標商品之網
    頁資料、國內廠商之訂購單及雜誌廣告等證據觀之，堪認參
    加人於系爭商標91年10月16日申請註冊前，已有先使用該據
    以異議商標之事實，且原告亦未否認。衡酌原告為經營成衣
    商品之相關同業業者，且該外文「French Kitty」及貓咪設
    計圖並非習見，原告以如出一轍之系爭商標申請註冊，實難
    謂屬巧合，依一般經驗法則，足堪認其知悉據以異議商標之
    存在。而原告復未徵得參加人之同意，自有違修正前商標法
    第37條第14款及現行商標法第23條第1 項第14款之規定。
五、從而，本件被告所為系爭第0000000 號商標之註冊應予撤銷
    之處分，並無不法，訴願決定予以維持，亦無不合。原告徒
    執前詞，訴請撤銷，為無理由，應予駁回。
六、兩造其餘攻擊防禦方法均與本件判決結果不生影響，故不逐
    一論述，併此敘明。
據上論結，本件原告之訴為無理由，依行政訴訟法第218 條、民
事訴訟法第385 條第1 項前段、行政訴訟法第98條第3 項前段，
判決如主文。
中　　華　　民　　國　　96　　年　　 3　　月　　21　　日
                        第二庭審判長法  官　徐瑞晃
                                    法  官  畢乃俊
                                    法　官  陳金圍
上為正本係照原本作成。
如不服本判決，應於送達後20日內，向本院提出上訴狀並表明上
訴理由，如於本判決宣示後送達前提起上訴者，應於判決送達後
20日內補提上訴理由書（須按他造人數附繕本）。
中　　華　　民　　國　　96　　年　　 3　　月　　21　　日
                                    書記官  陳可欣
